臺灣高等法院民事裁定　　　　　　　　　100年度抗字第274號
抗　告　人　李文安
上列抗告人因與相對人劉慶興間聲請假扣押事件，對於民國99年
11 月26日臺灣臺北地方法院所為裁定（99年度全字第917號）提
起抗告，本院裁定如下：
    主  文
原裁定廢棄。
相對人在原法院之聲請駁回。
聲請及抗告訴訟費用由相對人負擔。
    理  由
一、相對人於原法院聲請意旨略以：相對人於民國99年4 月14日
    與抗告人訂立土地買賣契約（下稱系爭契約），約定相對人
    以新臺幣（下同）9,600 萬元購買抗告人所有坐落臺北市○
    區○○段4小段305-4、305-5、305-6、653-3、652-6等地號
    土地（下稱系爭土地）。依系爭契約第11條約定：若抗告人
    違約不履行時，應加倍給付相對人違約金。相對人已給付抗
    告人2,500萬元，故加倍返還時金額應為5,000萬元。而自兩
    造訂立系爭契約至今已半年有餘，抗告人不但藉故拖延不將
    系爭土地移轉登記予相對人，且委託律師發函予相對人，顯
    有毀約賴債情事；又相對人託人與抗告人聯絡時，抗告人告
    知將以系爭土地去銀行辦理設定抵押貸款，相對人之債權將
    來即有不能執行或甚難執行之虞；另抗告人之土地前曾有遭
    假扣押查封之記錄，為保全執行，願供擔保聲請於2,500 萬
    元之範圍內就抗告人之財產予以假扣押。
二、原法院裁定准許相對人以834 萬元或等值之臺北富邦銀行金
    華分行無記名可轉讓定期存單為抗告人供擔保後，得對抗告
    人之財產在2,500萬元之範圍內為假扣押。
三、抗告意旨略以：相對人並未釋明本件「假扣押之原因」，原
    法院僅以相對人陳明願供擔保，即率爾准許本件假扣押之聲
    請，違反民事訴訟法第523條、第526條之規定。又抗告人至
    今從無浪費財產、增加負擔、或就名下財產為不利益處分之
    行為，此由原法院之民事執行處尚得查封抗告人名下系爭土
    地之事實即明。且抗告人更未有移住遠地、逃匿無蹤或隱匿
    財產之情事，本件民事爭議確無日後不能強制執行或甚難執
    行之虞，爰請求廢棄原裁定。
四、按債權人就金錢請求或得易為金錢請求之請求，欲保全強制
    執行，得聲請假扣押。而請求及假扣押之原因，應釋明之。
    前項釋明如有不足，而債權人陳明願供擔保或法院認為適當
    者，法院得定相當之擔保，命供擔保後為假扣押，民事訴訟
    法第522條第1項、第526條第1項、第2 項分別定有明文。是
    依現行民事訴訟法第526條第2項規定，關於「假扣押之原因
    」，應由債權人提出可使法院信其主張為真實之證據，以釋
    明之，尚難逕以擔保取代釋明之欠缺。又所謂「假扣押之原
    因」，依民事訴訟法第523 條規定，係指日後有不能強制執
    行或甚難執行之虞、或應在外國為強制執行之情形。例如，
    債務人將移住遠地、逃匿無蹤、或債務人隱匿財產、浪費財
    產、增加負擔、或就其財產為不利益之處分，將成為無資力
    之狀態；或債務人對債權人應給付之金錢或得易為金錢請求
    之債權，經催告後仍斷然堅決拒絕給付，且債務人現存之既
    有財產已瀕臨成為無資力、或與債權人之債權相差懸殊，將
    無法或不足清償滿足該債權，在一般社會之通念上，可認其
    將來有不能強制執行或甚難執行之虞等情形。故債權人就假
    扣押之原因，依法有釋明之義務，且應先釋明至使法院信其
    請求及假扣押之原因大致為適當始可（最高法院93年度台抗
    字第937 號裁定參照），必待釋明有所不足，而債權人陳明
    願供擔保或法院認為適當者，法院始得定相當之擔保，命供
    擔保後為假扣押。倘債權人未釋明假扣押之原因，即不符假
    扣押之要件，法院不得准為假扣押裁定。
五、次按假扣押係債權人為保全其「金錢請求」或「得易為金錢
    請求之請求」而設，如係為保全「給付特定物」為標的之債
    權，則屬「金錢請求以外之請求」，應為民事訴訟法第532
    條所規定之假處分範疇，合先敘明。本件依相對人於原法院
    之聲請意旨可知，相對人主張之本案請求權應為：若抗告人
    違約不履行時之違約金請求權（金錢請求）。而查，相對人
    主張其對抗告人有前述違約金請求權，已提出系爭契約影本
    、支票影本、存證信函影本、律師函影本等為證，固堪認其
    已釋明本件假扣押之本案請求。惟關於「假扣押之原因」，
    相對人則僅提出相對人之存證信函影本、抗告人之律師函影
    本、劉慶復出具之傳真通知影本、及臺北市松山地政事務所
    土地異動索引以為釋明，然查：
(一)相對人所提出之存證信函影本及抗告人之律師函影本，僅足
    以釋明兩造間之系爭土地買賣，因抗告人遲延給付買賣價金
    及其他相關排除地上物等問題而產生糾紛，並無從釋明本件
    假扣押之原因。
(二)相對人所提出第三人劉慶復傳真予相對人之傳真通知影本，
    其內容記載：「TO：慶興  今10/25和李文安之母李媽媽連
    絡，確定告知土地解約；並將土地拿去辦貸款，我想他
    們辦貸款何事，我怕他們想脫產；快去申請假扣押免得錢
    、地均沒了；假扣押後再訴訟再要求履約，免得錢、地均
    不見了」等語。經查，出具該傳真通知之人劉慶復，係相對
    人之兄弟（此有本院依職權查詢之其二人全戶戶籍資料附卷
    可憑）；再觀諸上開傳真通知內載「『我怕他們想脫產』，
    快去申請假扣押」等文字可知，其內容充滿臆測性用語，而
    文中所稱抗告人欲將系爭土地拿去辦貸款乙節，則完全未提
    出任何證據以實其說，足見上開傳真通知之內容真實性堪虞
    ，故亦難以該傳真通知影本，作為相對人已釋明本件假扣押
    原因之證據資料。
(三)相對人所提出之臺北市松山地政事務所土地異動索引，僅足
    認定抗告人所有之系爭土地其中一筆，曾遭其他債權人為假
    扣押（嗣隔二個月即已塗銷），上開假扣押行為既係抗告人
    之其他債權人所發動，顯非抗告人本人之作為，準此，依該
    土地異動索引亦無從認抗告人有隱匿財產、浪費財產、增加
    負擔、或就其財產為不利益處分之情事。
(四)末查，依相對人所提出之上開傳真通知可知，相對人之兄劉
    慶復敦促相對人速聲請本件假扣押，係恐相對人「錢、地均
    沒了」、故建議相對人先「假扣押後再訴訟再要求履約」；
    參以，相對人聲請本件假扣押後，係逕向原法院之民事執行
    處聲請查封系爭買賣之五筆土地，則衡情，相對人實係為確
    保其對抗告人就系爭買賣契約之「給付特定物」債權（即其
    目的係為請求抗告人移轉系爭土地所有權）而聲請本件假扣
    押，其真正欲保全的債權並非其聲請意旨所主張之違約金債
    權。果爾，其聲請本件假扣押之目的及手段即不相符（註：
    本件兩造就系爭五筆土地之買賣契約總價金為9,600萬元，
    相對人僅給付買賣價金2,500萬元，縱相對人主張其有5,000
    萬元之違約金債權，惟相對人於本件假扣押執行時係查封市
    值9,600萬元之全部系爭土地）。除此之外，相對人並未提
    出任何可即時調查之證據，以釋明本件其欲保全之違約金債
    權有何日後不能強制執行或甚難執行之虞，揆諸首揭規定及
    說明，其本件假扣押之聲請，與法未合。
六、綜上，相對人並未合法釋明本件假扣押之原因，核與假扣押
    之要件不符，縱相對人陳明願提供擔保亦無從足補其釋明之
    欠缺，故其假扣押之聲請，為無理由，應予駁回。原法院未
    經詳查逕為准許之裁定，於法自屬未合。抗告意旨，指摘原
    裁定不當，聲明廢棄，非無理由，爰由本院將原裁定廢棄，
    並駁回相對人在原法院之聲請。
七、據上論結，本件抗告為有理由，爰裁定如主文。
中    華    民    國    100    年    3    月    30    日
                    民事第十庭
                        審判長法  官  張宗權
                              法  官  周玫芳
                              法  官  林曉芳

正本係照原本作成。
本裁定除以適用法規顯有錯誤為理由外，不得再抗告。如提起再
抗告，應於收受後10日內委任律師為代理人向本院提出再抗告狀
。並繳納再抗告費新台幣１千元。
中    華    民    國   100    年    3     月    31    日
                              書記官  鄭淑昀